【裁判字號】    89,保險上更(一),11
【裁判日期】    900116
【裁判案由】    給付保險金
【裁判全文】
臺灣高等法院民事判決  八十九年度保險上更(一)字第一一號
      上  訴  人  三商人壽保險股份有限公司
                              .
      法定代理人  劉中興      .
      訴訟代理人  莊美娟      .
      被上訴人    甲○○      住台北市○○街○段廿一巷三十五號七樓之三
                  乙○○      .
      共      同
      訴訟代理人  姜禮增律師
右當事人間給付保險金事件，上訴人對於中華民國八十七年十月八日台灣台北地方法
院八十七年度保險字第八十三號第一審判決提起上訴，經最高法院第一次發回更審，
本院判決如左：
    主    文
上訴駁回。
第二審及發回前第三審訴訟費用（除確定部分外），由上訴人負擔。
    事    實
甲、上訴人方面：
一、聲明：
    (一)原判決廢棄。
    (二)右廢棄部分，被上訴人在第一審之訴駁回。
二、陳述：除與原判決及本院前審判決記載相同者外，補稱略以：
    (一)被上訴人之母梁朱月雲（即被保險人）於民國八十七年一月間向上訴人所投保
      之傷害保險附約第五條約定之「保險範圍係屬「原因險」，與人壽保險之「結
      果險」不同，故須被保險人須因「意外原因」所導致之意外傷害事故，保險人
      始依約給付保險金。
    (二)省立板橋醫院（以下簡稱板橋醫院）判斷梁朱月雲死亡原因為「昏迷導致溺水
      死亡窒息」，因此梁朱月雲死亡原因，自以板橋醫院所為之判斷最準確。台灣
      板橋地方法院檢察署（以下簡稱板橋地檢署）相驗之證明書上記載「溺水窒息
      」，亦係梁朱月雲於心臟麻痺後昏迷，頸部無力而致頭部全浸入水中溺斃。
      至板橋地檢署相驗之結果雖勾選為「意外死亡」，然依一般法醫之認知僅係在
      排除「自殺」、「他殺」及「病死或自然死」，其認定範圍、標準，與系爭保
      險契約「意外」之定義不同。
    (三)梁朱月雲有長期「急性出血性胰臟炎」、「膽石症」、「血內脂質過多」及「
      慢性酒精中毒」等既往病史，因此梁朱月雲身體狀況並非良好。而依證人楊文
      車於相驗時所述，梁朱月雲於事故發生時勢必係於浴室中之塑膠桶內採坐姿洗
      澡，其洗澡之塑膠桶較般正常浴缸小，當時桶中水位僅約五分之二，倘梁朱月
      雲身體狀況良好，應不致於單純意外發生溺水事故。
    (四)梁朱月雲於事故發生時，其右肘前部有一針孔，且其生前多次吸食安非他命，
      並受有期徒刑之宣告，依一般常識足知，吸食安非他命確有導致昏迷、心律不
      整、心臟衰竭、休克死亡等症狀，況被保險人之身體狀況原非甚好，是依其長
      年吸食之結果，被保險人確係因吸食安非他命致心臟麻痺昏迷，始發生溺水身
      亡之結果，其死亡顯非意外造成
三、證據：除援用第一審及本院前審所提證據外，補提公司變更登記表、國立台灣大
    學醫學院附設醫院（以下簡稱台大醫院）病歷摘要。
乙、被上訴人方面：
一、聲明：駁回上訴。
二、陳述：除與原判決及本院前審判決記載相同者外，補稱略以：
    (一)梁朱月雲係於八十七年二月十日前吸食安非他命，距本事故發生之八十七年三
      月八日，已隔一個多月，且警員前往調查時，並未發現有吸食安非他命所用之
      吸食器或安非他命殘渣，且據證人楊文車證稱其事發前凌晨三時，曾和死者在
      自宅吃宵夜，是梁朱月雲既於入浴前未施用安非他命，梁朱月雲死亡純屬意外
      。至梁朱月雲涉嫌於施用毒品案中稱因身上有病，故以安非他命控制云云，係
      圖卸之詞，事實上安非他命並無控制疾病之效，梁朱月雲上開陳述，不足為採
      。
    (二)梁朱月雲雖有長期「急性出血性胰臟炎」、「膽石症」、「血內脂質過多」及
      「有慢性酒精中毒」等既往病史，惟其係七十四年至七十八年間，距梁朱月雲
      死亡時，已相隔十年左右，且上開病症不會發生昏倒之情形。
    (三)「電請相驗案件報告」雖記載梁朱月雲「死亡原因」為「疑似心臟病」，惟其
      僅係警方之懷疑臆測之詞，事實上梁朱月雲未曾罹患心臟疾病。
三、證據：援用第一審及本院前審判決所提證據，並聲請傳訊證人楊文車、林秀陵、
    粘舜傑。
丙、本院依職權向臺灣臺北地方法院檢察署調閱八十七年偵字第三三六八號、八十七
    年偵字第二三九六四號梁朱月雲違反麻醉藥品案卷、板橋地檢署調閱八十七年度
    相字第三一七號卷及函詢台大醫院。
    理    由
一、上訴人法定代理人原為翁肇喜，嗣經改選由劉中興接任，有經濟部變更登記事項
    卡附卷可稽（見本院更(一)第二七至二九頁），茲劉中興聲明承受訴訟，應予准許
    ，合先敘明。
二、被上訴人主張其母梁朱月雲於八十七年一月間向上訴人投保人壽保險，指定被上
    訴人為受益人，保單號碼為三一七０六、三一七一三、三二六０五號，約定若梁
    朱月雲因意外事故死亡時，上訴人需理賠一百萬元保險金。嗣梁朱月雲於八十七
    年三月八日於住處浴室內，因溺水發生窒息死亡，保險事故業已發生，上訴人依
    約即應給付被上訴人五十萬元保險金，惟上訴人卻拒絕理賠上開保險金，爰依保
    險契約請求上訴人應給付被上訴人各五十萬元，及各自八十七年七月四日起至清
    償日止，按週年利率百分之五計算之利息（被上訴人原請求自八十七年三月十三
    日起至清償日止之法定遲延利息，其中八十七年三月十三日起至八十七年七月三
    日止之法定遲延利息，已判決被上訴人敗訴確定）。
二、上訴人則以：梁朱月雲死亡後經檢察官相驗後並未確認其為意外死亡，且若非梁
    朱月雲自身有其他疾病、內部體質異常或有吸毒等因素，按一般經驗認知，斷不
    可能溺斃於浴缸內，是本件之情況，尚不符合系爭意外保險附約之保險範圍，上
    訴人自無給付該部分保險金一百萬元之責等語，資為抗辯。
三、被上訴人主張梁朱月雲生前於八十六年十二月二十三日、八十七年一月三十一日
    以本人為被保險人，分別向上訴人投保人壽保險並附加個人傷害保險附約，被上
    訴人為保險契約之受益人，嗣梁朱月雲於八十七年三月八日上午八時許，在台北
    縣板橋市○○路二五○巷一一四號二樓居處（楊文車住處）浴室內，因溺水導致
    窒息死亡等情，業據提出保單、人壽保險要保書、個人傷害保險附約 (見原審卷
    第二七至三五頁)、板橋地檢署法醫石字第一三五號相驗屍體證明書  (見原審卷
    第七頁) 為證，且為上訴人所不爭執，堪信為真。
四、被上訴人主張梁朱月雲為意外死亡，即符合傷害保險附約第五條第一項所示意外
    傷害事故，惟為上訴人否認。按傷害保險人於被保險人遭受意外傷害及其所致殘
    廢或死亡時，負給付保險金額之責，保險法第一百三十一條定有明文。又再參照
    被保險人（兼要保人）梁朱月雲向被告所投保之系爭保險契約中有關個人傷害保
    險附約中第五條約定：「若被保險人於本附約有效期間內，因遭受意外傷害事故
    ，致其身體蒙受傷害而致殘廢或死亡時，依照本附約的約定，給付保險金。前項
    所稱意外傷害事故，指非由疾病引起之外來突發事故」。則依上開約定，主張保
    險事故即「意外傷害」發生者，固應先負舉證之責，惟保險人若主張該保險事故
    有法定或排除事由發生時，此部分法定或排除事由自應由保險人負舉証之責。
五、梁朱月雲於八十七年三月八日於其右揭居處浴室內，因溺水導致窒息死亡，已如
    前所述，且據板橋地檢署檢察官至現場相驗結果，認梁朱月雲，並非病死或自然
    死亡、自殺或他殺，而為【意外死亡】，此有被上訴人所提之卷附板橋地檢署法
    醫石字第一三五號相驗屍體證明書足憑，足證梁朱月雲於保險契約存續期間內，
    因溺水導致窒息死亡，符合系爭保險契約中約定「非因疾病引起之外來突發事故
    」之保險事故，則被上訴人主張系爭保險事故發生，至此已盡舉證之責。上訴人
    主張該意外事故係因梁朱月雲自身有其他疾病、內部體質異常或有吸毒等因素導
    致昏迷，即該意外存在於自身危險，而排除意外傷害事故發生，揆諸前開說明，
    上訴人自應就該排除事由負舉證之責。惟查：
  (一)上訴人主張梁朱月雲有施用安非他命，依一般常識，施用安非他命確有導致昏迷
    、心律不整、心臟衰竭、休克死亡等症云云。然梁朱月雲自八十三年間開始吸食
    安非他命，最後係於八十七年二月十日在其住處即台北市○○路○段二一巷三十
    五號七樓之三住處吸食，雖據梁朱月雲於八十七年二月十二日警局訊問時陳述甚
    明，此有本院調閱八十七年偵字第三三六八號梁朱月雲違反麻醉藥品管理條例案
    卷查明屬實（見該卷第五頁反面，八十七年偵字第二三九六四號不起訴處分書係
    以八十七年二月十二日為其最後吸用安非他命），且梁朱月雲之右肘前部有一針
    孔，有驗斷書在卷可憑（見相驗卷第十三頁），即梁朱月雲前於八十三年、八十
    六年間亦曾違反麻醉藥品管理條例，經台灣台北地方法院分別判處有期徒刑五月
    、六月，此亦有本院調閱梁朱月雲之刑事前案紀錄表乙件附卷足憑（附本院更(一)
    卷第三六頁），是梁朱月雲自八十三年迄八十七年二月十二日雖有施用安非他命
    之情事，惟距其死亡時即八十七年三月八日已有月餘，該安非他命在人體內早已
    經由尿液代謝殆盡，而在梁朱月雲發生事故居處，亦未發現梁朱月雲有施用安非
    他命之情事，此經前往現場警員粘舜傑結證在卷（見本院更(一)卷第五七頁），且
    有現場照片附前開相驗卷可參（見該卷第五頁至六頁），是上訴人主張梁朱月雲
    因死亡前施用安非他命導致昏迷云云，顯係其推臆之詞，不足為採。
  (二)另上訴人主張梁朱月雲於生前罹患有長期「急性出血性胰臟炎」、「膽石症」、
    「血內脂質過多」及「慢性酒精中毒」等既往病史，固據提出台大醫院病歷摘要
    為證（見本院更(一)卷第三０、三一頁），且經本院函詢台大醫院結果，梁朱月雲
    迄今曾住院四次，其歷次之診斷包含以下四項，１、急性胰臟炎；２、膽結石；
    ３高血脂症；４長期酒癮，此有台大醫院八十九年九月二十日（八九）校醫秘字
    第一八八四四號函附梁朱月雲病歷摘要在可考（見本院更(一)卷第五九至六四頁）
    ，然上述四種疾病在平時皆不會導致昏迷，且依據上開病歷之記載，梁朱月雲在
    就醫過程未曾主訴過會昏迷，但梁朱月雲患長期酒癮，若大量喝酒引起急性酒精
    中毒則會導致昏迷，亦有前開台大醫院函可證，是故梁朱月雲所罹患上開疾病既
    不會導致梁朱月雲於洗澡時昏迷，上訴人主張梁朱月雲係因疾病引起昏迷云云，
    無足可取。至梁朱月雲罹患長期酒癮部分，如大量喝酒引起酒精中毒，會導致昏
    迷，然上訴人亦未能舉證證明梁朱月雲於身故時有酒精中毒情形，且參照警員拍
    攝現場用餐食餘照片（見相字卷第六頁下方），亦未有飲酒之事跡，難斷徒憑梁
    朱月雲有長期酒癮，遽以推論梁朱月雲有酒精中毒，而於洗澡時昏迷而溺斃。
  (三)至上訴人主張梁朱月雲洗澡所用之塑膠桶比一般浴缸小，倘非梁朱月雲昏迷，顯
    難溺斃云云。惟查，核閱梁朱月雲洗澡使用紅色塑膠桶照片（見相驗卷第五、六
    頁），較般一般澡盆小，可以容納一個人，長約一公尺，寬約六十公分，業據證
    人即梁朱月雲配偶梁海及員警粘舜傑證明在卷（見本院更(一)卷第四三頁、五二頁）
    ，一般人躺在其間泡澡，溺斃之可能性雖然甚微，但細閱該塑膠桶底部（見相驗
    卷第五頁下方），並未另備有防滑之設施，以赤身、赤腳接觸塑膠質地澡盆洗澡
    ，依一般經驗法則極易滑倒，參酌梁朱月雲身長僅一五三公分，體型微胖，此有
    驗斷書在卷可證（見相驗卷第十二頁），以梁朱月雲矮胖身軀，在高約一百公分
    之澡盆洗澡時，因失足滑倒溺水，亦非不無可能。至該澡盆事後僅剩餘水約三分
    之一，係楊文車於事故發生時，為要將沉在水裏梁朱月雲抱起，因梁朱月雲太重
    ，將水舀掉結果，此經證人林秀陵證明在卷（見本院更(一)第四二頁），是上訴人
    主張依澡盆之大小，且澡盆僅剩餘不多水，倘非梁朱月雲自身原因，導致昏迷，
    而引起溺斃云云，亦係上訴人猜測之詞，無足可取。
  (四)另電請相驗案件報告雖記載梁朱月雲死亡原因為「疑似心臟病」、「疑似心臟麻
    痺」（見相驗卷第一、二頁），既僅稱「疑似」，即並未確定梁朱月雲係因心臟
    病死亡，且警員並非專業法醫師，其亦係因死者非病死而有報請驗察官相驗之法
    定原因，至其在死亡原因之記載，亦僅止於非病死為原因，斷難徒憑電請相驗案
    件報告記載梁朱月雲死亡原因為疑似心臟病，遽以推翻專業法醫師相驗梁朱月雲
    屍體後所為死亡判斷。再者證人梁海於警訊時雖證稱：「醫生初步判斷死亡原因
    是昏迷導昏溺水死亡（窒息）」（見相驗卷第四頁反面），亦係醫師對梁朱月雲
    之溺水死亡原因，所為「初步」判斷，其既未能診斷昏迷之進一步原因為何，其
    告知梁海係昏迷而導致溺斃，亦僅係醫師猜臆之詞，上訴人主張應以板橋醫院診
    斷或電請相驗案件報告記載為判斷梁朱月雲死因依據云云，殊難採信。
  (五)從而，上訴人主張梁朱月雲因自身有其他疾病、內部體質異常或有吸毒等因素，
    而引起昏迷溺斃於浴缸內，不足採信。
五、綜上所述，上訴人主張梁朱月雲於八十七年三月八日因意外溺水導致窒息死亡，
    係非因疾病外來事故突發事故，符合系爭保險契約第五條約定之意外事故，應可
    採信，上訴人主張該意外係因梁朱月雲自身所引起，無足可取。是則被上訴人依
    據保險契約請求上訴人給付保險金各五十萬元及自八十七年七月四日起至清償日
    止之法定遲延利息，於法有據，應予准許。原審判命上訴人如數給付，並依兩造
    聲請准、免假執行宣告，於法並無不合。上訴意旨指摘原判決不當，求予廢棄改
    判，為無理由，應予駁回其上訴。
六、因本案事證已臻明確，兩造其餘主張陳述及所提之證據，均毋庸再予審酌，附此
    敘明。
七、據上論結，本件上訴人之上訴為無理由，依民事訴訟法第四百四十九條第一項、
    第七十八條，判決如主文。
中      華      民      國    九十      年      一      月     十六     日
                                民事第十四庭
                                    審判長法 官  張 劍 男
                                          法 官  詹 文 馨
                                          法 官  蘇 芹 英
右正本係照原本作成。
不得上訴。
中      華      民      國      九十    年      一      月    十六      日
                                         書記官  黃    愛


司法院資訊處製作；財團法人民間司法改革基金會備份。
